【裁判字號】    99,訴,328
【裁判日期】    991012
【裁判案由】    返還土地等
【裁判全文】
臺灣雲林地方法院民事判決               99年度訴字第328號
原      告  甲  ○
被      告  乙○○○
訴訟代理人  林重仁    律師
上列當事人間請求返還土地等事件，本院於民國99年10月5 日言
詞辯論終結，判決如下：
    主      文
原告之訴駁回。
訴訟費用由原告負擔。
    事實及理由
一、原告主張：伊所有坐落雲林縣麥寮鄉○○段768 地號土地（
    下稱系爭土地）如附圖（即雲林縣台西地政事務所99年8 月
    26日台西地丈字第1535號複丈成果圖）編號Ａ、Ｂ、Ｄ所示
    位置面積，依序為被告之汙水處理槽、豬舍、排水溝所占用
    ，惟被告占用上揭土地並無合法權源，為此爰依民法第767
    條第1 項規定提起本訴。聲明：被告應將系爭土地上如附圖
    編號Ａ所示汙水處理槽（占用系爭土地面積21.78 平方公尺
    ）、編號Ｂ所示豬舍（占用系爭土地面積23.56 平方公尺）
    、編號Ｄ所示水溝（占用系爭土地面積19.56 平方公尺）拆
    除，並將各該部分土地返還予伊。
二、被告則辯以：伊雖係坐落雲林縣麥寮鄉○○段767 地號（重
    測前為47－151 地號）土地（下稱767 地號土地）所有權人
    ，然該地號土地上之峰億畜牧場，乃為訴外人即其夫林源隆
    於民國84年間所興建，並非伊所有，因之該畜牧場之地上物
    縱有占用原告之系爭土地，伊亦無權拆除等語。並聲明；駁
    回原告之訴。
三、程序方面：
    按訴狀送達後，原告不得將原訴變更或追加他訴。但擴張或
    減縮應受判決事項之聲明者，不在此限，民事訴訟法第255
    條笫1 項第3 款定有明文。查，原告原起訴請求被告應將占
    用系爭土地上之地上物拆除，將系爭土地部分面積246 平方
    公尺返還。嗣於99年9 月24日具狀表示減縮其聲明為如上所
    示，原告並未變更其訴訟標的，僅為減縮應受判決事項之聲
    明，依上開規定，原告所為訴之聲明減縮，並無不合，合先
    敘明。
四、得心證之理由：
  (一)按所有人對無權占有或侵奪其所有物者，得請求返還之，對
    於妨害其所有權者，得請求除去之，固為民法第767 條規定
    。惟請求返還所有物之訴，應以現在占有該物之人為被告（
    最高法院29年上字第1061號判例意旨可參）。又房屋之拆除
    ，為事實上之處分行為，未經辦理所有權第一次登記之建物
    ，僅所有人或有事實上處分權之人，方有拆除之權限。
  (二)經查，系爭土地為原告所有，有原告提出之系爭土地登記第
    二類謄本1 份附卷可稽（本卷第8 頁），且為被告所不爭執
    ，可信屬實。又系爭土地如附圖編號Ａ、Ｂ、Ｄ所示位置面
    積，有汙水處理槽、豬舍、排水溝等地上物存在乙節，亦經
    本院會同兩造履勘現場，製有勘驗筆錄及現場照片6 幀在卷
    （見卷內第19－22頁）可考，復有本院囑託雲林縣台西地政
    事務所測繪之土地複丈成果圖（即附圖）在卷（見本卷第23
    、24頁）可佐；而上揭地上物為屬峰億畜牧場之設備，並未
    經辦理所有權第一次登記，且峰億畜牧場係訴外人林源隆於
    84年3 月8 日所建造完成，亦有被告提出之雲林縣政府建設
    局（84）雲營使字第41號使用執照、畜牧場登記證書、雲林
    縣政府83年5 月31日83府建管字第57306 號函、91年5 月27
    日91府農畜字第9100046377號函、767 地號土地第二類謄本
    各1 份（均影本）在卷（見卷內第42頁、第45－47頁、第53
    頁）可稽，另峰億畜牧場迄仍為訴外人林源隆所經營管理並
    未出售或讓與被告等情，俱為原告所不爭執。
  (三)綜上，系爭土地如附圖編號Ａ、Ｂ、Ｄ所示位置面積，雖為
    峰億畜牧場之汙水處理槽、豬舍、排水溝等地上物所占用，
    但被告對上揭地上物並無所有權或事實上處分權，且亦非系
    爭土地之現占有人。從而，原告依民法第767 條第1 項所有
    權法律關係訴請被告拆除上揭地上物，並請求其將系爭土地
    如附圖編號Ａ、Ｂ、Ｄ所示位置面積返還，自屬於法無據，
    應予駁回。另本件事證已臻明確，兩造其餘攻擊、防禦方法
    及所提之證據，核與判決結果不生影響，爰不一一論述，併
    此敘明。
五、結論：原告之訴為無理由，依民事訴訟法第78條，判決如主
    文。
中    華    民    國    99    年    10    月    12    日
                  民事第一庭    法  官  蔣得忠
以上正本係照原本作成
如對本判決上訴，須於判決送達後20日內向本院提出上訴狀。如
委任律師提起上訴者，應一併繳納上訴審裁判費。
中    華    民    國    99    年    10    月    12    日
                                書記官  楊淳詒

司法院資訊處製作；財團法人民間司法改革基金會備份。
